臺灣臺北地方法院民事判決　　　　　　　 98年度訴字第958號
原　　　告　尚凡資訊有限公司
法定代理人　張家銘
訴訟代理人　簡榮宗律師
複　代理人　朱峻賢律師
訴訟代理人　陳柏乾律師
被　　　告　百薇廣告事業股份有限公司
法定代理人　胡百薇
訴訟代理人　江燕偉律師
複　代理人　陸正康律師
上列當事人間請求給付違約金事件，本院於中華民國100年3月23
日言詞辯論終結，判決如下：
    主  文
被告應給付原告新臺幣壹佰捌拾萬元，及自民國九十七年十一月
七日起至清償日止，按週年利率百分之五計算之利息。
原告其餘之訴駁回。
訴訟費用由被告負擔十分之六，餘由原告負擔。
本判決於原告以新臺幣陸拾萬元供擔保後，得假執行。但被告以
新臺幣壹佰捌拾萬元為原告供擔保，得免為假執行。
原告其餘假執行之聲請駁回。
    事實及理由
一、原告主張：
  (一)原告所屬愛情公寓網站係以兩岸三地網友為對象之交友性質
    網站（網址：www.i-part.com.tw， 下稱系爭交友網站），
    被告所製作之「速配男女」則係於兩岸三地播出之交友節目
    （下稱系爭交友節目），雙方遂於民國96年12月24日簽訂合
    作契約書，契約期間自96年12月26日起至97年4 月30日止（
    下稱系爭契約），以達成系爭交友網站與節目在兩岸三地互
    為宣傳、合作之目的。
  (二)於雙方簽訂系爭契約後，原告已依系爭契約之內容提供系爭
    交友節目之官方網站及活動網頁（網址： www.supermatch.
    tw）與系爭交友網站之部分廣告版位作為宣傳贊助，並提供
    報名機制供原告兩岸三地之網友參加系爭交友節目錄影，以
    利系爭交友節目得以順利錄製與宣傳。而依系爭契約之約定
    ，被告應於系爭交友節目中露出系爭交友網站之LOGO，並於
    上開契約期間內在兩岸三地首次播映完畢，以為系爭交友網
    站兩岸三地之宣傳。詎系爭交友節目在臺灣地區固於97年 3
    月26日播映完畢，在大陸地區卻逾97年4 月30日仍未播映完
    畢，是被告未能依系爭契約之約定於香港及大陸地區播出系
    爭交友節目，已違反系爭契約第1條至第3條之約定；且被告
    未能使系爭交友網站得以於大陸地區宣傳，顯已違背系爭契
    約之精神，並有損原告之權益，原告便於97年4 月17日發函
    請求被告於10日內改善履行，並告知如逾期仍不履行，不另
    通知，即依約終止系爭契約，惟被告並未於期限內改善，故
    系爭契約業已終止，原告爰依系爭契約第8條第2項之規定，
    請求被告支付契約總額3倍之違約金。
  (三)聲明：
  1.被告應給付原告新臺幣（下同）300 萬元【計算式：契約總
    額100萬元×3倍＝300萬元】，及自97年11月3日起至清償日
    止，按週年利率百分之5計算之利息。
  2.願供擔保請准宣告假執行。
二、被告則辯以：
  (一)兩造早在96年8 月即開始洽談合作事宜，96年10月系爭交友
    節目首次進棚時，即安排原告系爭交友網站之男女進棚錄製
    網路交友成功速配之案例單元，於雙方正式簽訂系爭契約時
    節目已錄製完成，被告亦均已依系爭契約履行義務，臺灣地
    區並於97年3 月26日播映完畢。至大陸地區部分原係由香港
    有線電視排定於97年1 月在香港及大陸地區播出，但因大陸
    政策搖擺不定，且以系爭交友節目中臺灣演員過多而百般刁
    難，以致無法如期播出，惟經被告多方努力，終於排定在香
    港有線衛視新知台自97年8月2日起至97年10月25日止播畢。
  (二)又系爭交友節目在大陸地區之播映雖因大陸政策造成延遲播
    出，然既均已依約播映完畢，系爭交友網站亦因搭配系爭交
    友節目以系爭交友網站為報名窗口，使其點閱人數暴增，由
    此可知原告為系爭交友節目播出後之最大受益者，故系爭交
    友節目在大陸地區雖延後播出，於播出期間原告仍受有利益
    ，並未造成原告任何損害，其請求300 萬元違約金，顯無理
    由。再者，被告非僅已為一部履行系爭契約，而係全部履行
    ，原告卻尚有尾款30萬元未支付，是縱認原告受有損害，亦
    請求減免違約金之數額，並以該尾款30萬元主張抵銷。
  (三)聲明：
  1.原告之訴及假執行之聲請均駁回。
  2.如為不利被告之判決，請准供擔保免為假執行。
三、兩造不爭執事項：
  (一)兩造曾於96年12月24日簽訂系爭契約，約定系爭交友節目提
    供節目官方網站及活動網頁（網址：www.supermatch. tw）
    ，系爭交友網站（網址：www.i-part.com.tw ）並提供部分
    廣告版位作為宣傳贊助，且於系爭交友網站中亦提供報名機
    制令該網站網友參加系爭交友節目之錄影，而被告則須在其
    系爭交友節目中系爭交友網站之LOGO（依系爭契約第4 條乙
    方（即被告）義務第3 項：大陸地區顯示愛情公寓LOGO，臺
    灣地區顯示臺灣愛情公寓LOGO）以為宣傳，期間自96年8 月
    1 日起至系爭交友節目第一季13集於兩岸三地首次播出完畢
    為止，至遲不超過97年4月30日。
  (二)簽訂系爭契約後，原告已依系爭契約之內容提供系爭交友節
    目之官方網站及活動網頁與系爭交友網站之部分廣告版位作
    為宣傳贊助，並提供報名機制供原告兩岸三地之網友參加節
    目錄影，以利系爭交友節目得以順利錄製與宣傳。
  (三)系爭交友節目在臺灣地區於97年3 月26日播映完畢，在大陸
    地區逾97年4月30日仍未播映完畢，原告便於97年4月17日發
    函請求被告於10日內改善履行，並告知如逾期仍不履行，不
    另通知，即依約終止系爭契約。
  (四)原告已依系爭契約第5條第1項之約定給付被告簽約金70萬元
    ，尚有尾款30萬元未支付予被告。
四、本件爭點：
  (一)被告違反系爭契約於大陸地區播放期限之約定，是否係因可
    歸責於被告之事由？
  1.被告就系爭交友節目於大陸地區之播映時間及頻道為何？
  2.兩造有無約定系爭交友節目僅得於特定頻道播放？
  3.被告就系爭交友節目於大陸地區播映情形有無違反兩造間之
    約定？
  4.承3.，若是，被告就該違約情事是否可歸責？
  (二)原告以被告違反系爭契約於大陸地區播放期限之約定請求違
    約金，是否有理由？請求之數額為何？
  1.系爭契約第8條第2項約定該300 萬元違約金之性質？是否限
    於可歸責於違約者之事由始負給付義務？是否須未違約者有
    利益受損時始得請求？
  2.承上，若認須未違約者有利益受損時始得請求，則原告是否
    因被告上開播映情形而有利益受損？原告請求被告依系爭契
    約之約定給付違約金，是否有理由？
  3.若認被告應給付違約金，是否有應予酌減之事由？
  4.原告是否已於97年4 月17日發函予被告後即合法終止系爭契
    約？被告是否得以原告尚積欠30萬元尾款為由，主張抵銷違
    約金之數額？被告應給付之違約金數額為何？
五、得心證之理由：
  (一)被告違反系爭契約於大陸地區播放期限之約定，是否係因可
    歸責於被告之事由？
  1.依系爭契約第2 條、第3條、第4條「契約時間：96年8月1日
    至『速配男女』節目第1 季13集兩岸三地首次播出完畢為止
    ，首次播映完畢期間自96年12月26日開始，至遲不超過97年
    4月30 日」、「節目內容及契約集數：本節目為兩岸三地之
    交友節目，第1 季製作13集，播出頻道會在兩岸三地之電視
    台…」、「合作義務：…乙方（即被告）：1.節目必須規定
    是愛情公寓會員才能參加節目速配之旅的甄選、2.每集節目
    結束後必須出現字卡『速配男女報名請至速配男女官網或愛
    情公寓網站』、3.每集節目末端的感謝部分必須以『網站協
    力』字樣，顯示愛情公寓的LOGO；大陸地區顯示大陸愛情公
    寓LOGO，台灣地區顯示台灣愛情公寓LOGO…、4.每集節目介
    紹節目參加者個人資料的時候，必須出現參加者在愛情公寓
    的個人資料頁面並以字卡顯示該參加者在愛情公寓網站上的
    住戶編號（或公寓門牌號碼）、5.節目官方網站、影音部落
    格皆放置醒目的愛情公寓LOGO和連結、6.使用愛情公寓資料
    庫搜尋並挑選參加者…」等約定，可知兩造就系爭契約之履
    行期間與方式，係由被告於96年12月26日起至97年4 月30日
    止之期間內，在兩岸三地首次播畢系爭交友節目，且被告須
    由系爭交友網站之會員挑選參加系爭交友節目之來賓，並在
    系爭交友節目中盡顯示系爭交友網站資訊之相關義務。
  2.又兩造固未於系爭契約中明確約定系爭交友節目應在兩岸三
    地播出頻道為何；惟契約之約定本不以文字約定為要件，觀
    諸被告自承早在96年8 月即與原告洽談合作事宜，在大陸地
    區原與廣東衛視談妥合作，廣東衛視亦積極投入安排播出，
    係因大陸政策搖擺不定，百般刁難始致無法如期播出等語，
    並舉原告所提原證四即載有「(二)…2.各地的播出平台：臺灣
    部分～有線部分已談好台視，播出時段可能週日八點或週六
    時段，無線可能會談衛視中文台或TVBSG （下週可以確定）
    、香港部分～確定為有線電視台，並為出資單位、大陸部分
    ～北京衛視尚有細項要談，而廣東衛視已經確定」等內容之
    96 年6月20日愛情公寓業務合作會議紀錄為證（見本院卷一
    第33頁、第107頁至第108頁、第80頁至第81頁），併參上開
    合作會議紀錄係被告於96年6 月20日以電子郵件寄送予原告
    ，同份電子郵件另寄送被告之業務計畫書、節目企劃，其中
    亦載有「節目播出合作電視台：『速配男女』節目整合臺灣
    、香港及大陸的電視播出平台，播出平台如下：臺灣地區：
    無線電視台：臺灣電視公司http：//www.ttv.com.tw、有線
    電視台：MTV Taiwan（確認中）http：// www.mtvchinese.
    com/Index.html；香港地區：香港有線電視第一台http：//
    www.cabletv.com.hk、香港有線衛視新知台http：//www.hk
    ic stv.com.tw；大陸地區：廣東衛視http：//www.gdtv.go
    v.cn」等內容（見本院卷一第103 頁、第76頁至第79頁反面
    ）乙情，足認兩造已約定系爭交友節目應分別在臺灣地區、
    香港地區與大陸地區播出，且香港地區與大陸地區○○○○
    道不同，在大陸地區應由廣東衛視台在96年12月26日起至97
    年4月30日止之期間內播放完畢。
  3.另被告雖辯稱係因大陸政策搖擺不定，百般刁難，方致系爭
    交友節目無從在系爭契約約定期間內，於大陸地區之廣東衛
    視台播映完畢云云；然被告遲至本件於100年3月23日言詞辯
    論終結之日止，迄未就大陸地區有何政策搖擺不定或百般刁
    難等情舉實證以佐，經本院函詢廣東衛視台後，該台更表示
    「沒有購買過百薇廣告事業股份有限公司製作並由陶晶瑩主
    持的『速配男女』電視節目」（見本院卷一第198頁、第234
    頁至第236頁法務部100年1 月12日法檢決字第1000800190號
    書函暨所附調查取證回復書），足見被告確係因可歸責於己
    之事由，未於系爭契約約定之期間內，在大陸地區廣東衛視
    台播畢系爭交友節目，而有違反系爭契約第2 條約定之情事
    。
  4.再者，被告固抗辯系爭交友節目已於97年8月2日起至同年10
    月25日止，在香港有線衛視新知台播映完畢云云；惟依兩造
    約定之內容，系爭交友節目應分別在臺灣地區、香港地區與
    大陸地區之電視台播出，香港有線衛視新知台係屬香港地區
    ○○○○道，核與大陸地區○○○○道不同，業如前述，故
    自不得以被告在香港有線衛視新知台播出系爭交友節目為由
    ，逕認被告已盡其在兩岸三地即臺灣地區、香港地區與大陸
    地區之播放義務。況被告就系爭交友節目之播放頻道先辯稱
    係在廣東新知台，後改稱係在香港有線衛視新知台播出，就
    系爭交友節目是否確有在香港有線衛視新知台播出乙情卻未
    舉證以憑，經本院於98年11月9 日函詢香港有線衛視新知台
    後（見本院卷一第33頁、第104頁、第197頁），直至本件10
    0年3月23日言詞辯論終結之日止，該台又未予函覆，實難認
    被告前開所辯為真；且縱系爭交友節目確有於97年8月2日起
    至同年10月25日止，在香港有線衛視新知台播映完畢，亦已
    逾系爭契約所定之96年12月26日起至97年4 月30日止之播畢
    期間，而有違反系爭契約第2條約定之情。
  5.綜上，被告既負有應於96年12月26日起至97年4 月30日止之
    期間內，分別在臺灣地區、香港地區與大陸地區播畢系爭交
    友節目之契約義務，卻未於上揭約定期間內，在兩造約定之
    大陸地區廣東衛視台播畢系爭交友節目，復未就大陸有何政
    策搖擺、百般刁難等不可歸責於己之事由善盡舉證責任，被
    告當係因可歸責於己之事由，而違反系爭契約第2 條之約定
    。
  (二)原告以被告違反系爭契約於大陸地區播放期限之約定請求違
    約金，是否有理由？請求之數額為何？
  1.又甲、乙雙方必須依約履行，如有一方違約，經他方書面通
    知後，10日內仍不改善者，他方得隨時終止契約，系爭契約
    第8 條第2項前段亦有明文約定。查因被告未依系爭契約第2
    條之約定，在96年12月26日起至97年4 月30日止，於大陸地
    區廣東衛視台播畢系爭交友節目，而有違約之情形，則原告
    依系爭契約第8條第2項之約定，於97年4 月17日函請被告於
    文到10日內改善，並表示如未依限改善，即以該函終止系爭
    契約（見本院卷一第14頁至第14頁反面），即有理由。
  2.按當事人得約定債務人於債務不履行時，應支付違約金；違
    約金，除當事人另有訂定外，視為因不履行而生損害之賠償
    總額，其約定如債務人不於適當時期或不依適當方法履行債
    務時，即須支付違約金者，債權人除得請求履行債務外，違
    約金視為因不於適當時期或依適當方法履行債務所生損害之
    賠償總額，民法第250 條定有明文。是違約金之性質可區分
    為賠償性違約金及懲罰性違約金，其效力各自不同，前者係
    以違約金作為債務不履行所生損害之賠償總額，後者則以強
    制債務之履行為目的，確保債權效力所定之強制罰，於債務
    不履行時，債權人除得請求支付違約金外，並得請求履行債
    務，或不履行之損害賠償，當事人約定之違約金究屬何者，
    應依當事人之意思定之，如無從依當事人之意思認定違約金
    之種類，即依民法第250條第2項之規定視為賠償性違約金，
    最高法院86年度台上字第1620號判決意旨參照。查兩造既於
    系爭契約第8條第2項後段明文約定「若違約一方致使他方利
    益受損時，違約方須支付守約方因此所產生之所有相關損失
    及契約總額3 倍之違約金，並應另負損害賠償責任（包括但
    不限於訴訟費用或合理之律師費）」，意即違約之一方除應
    就其違約之行為，為守約方負損害賠償責任外，尚應額外支
    付相當於契約總額（100萬元）3倍之違約金，應認兩造就系
    爭契約第8條第2項後段約定之違約金性質屬懲罰性違約金。
    是以，在被告違反系爭契約第2 條約定之情形下，被告原應
    依系爭契約第8 條第2項後段之約定，給付相當於契約總額3
    倍即300 萬元之懲罰性違約金予原告。
  3.此外，約定之違約金過高者，法院得減至相當之數額，民法
    第252 條亦有明文，至於是否相當，即須依一般客觀事實，
    社會經濟狀況及當事人所受損害情形，以為斟酌之標準，且
    約定之違約金過高者，除出於債務人之自由意思，已任意給
    付，可認為債務人自願依約履行，不容其請求返還外，法院
    仍得依前開規定，核減至相當之數額；且不問其作用為懲罰
    性抑為損害賠償之預定，均有其適用，最高法院79年台上字
    第1915號判例、70年台上字第3796號判決意旨可憑。查原告
    依系爭契約第8 條第2項後段之約定，雖可請求被告給付300
    萬元之懲罰性違約金，已如前述，然本院審酌被告已依系爭
    契約之約定，履行在臺灣地區○○○道播畢系爭交友節目之
    義務，依中視頻道即無線頻道收視人口2300萬元、目標受眾
    1500萬人、最低廣告收費標準為10秒1 萬2000元，原告所有
    系爭交友網站於系爭交友節目第1 季共13集，每集90分鐘之
    曝光下計算原告之廣告收益，已達8424萬元【計算式：10秒
    1萬2000元×6×90分鐘×13集＝8424萬元】（見本院卷一第
    158 頁），若被告依系爭契約之約定，如期在香港地區與大
    陸地區播畢系爭交友節目，以香港有線電視之收視人口為70
    0萬人、目標受眾150萬人、廣東衛視台之收視人口乃5.89億
    人、目標受眾為2.5 億人（見本院卷一第77頁反面），將使
    原告獲取更龐大之廣告效益；且原告已依約全數履行在系爭
    交友網站上為系爭交友節目廣告之契約義務，如欲向被告收
    取在系爭交友網站上之廣告費用，在臺灣地區係102 萬7000
    元，在大陸地區為人民幣45萬元（如以匯率4.5換算，約202
    萬5000元）（見本院卷一第123頁至第124頁），被告已為一
    部履行並原告受有利益等一切情狀，認原告得請求被告給付
    之懲罰性違約金以180萬元為當。
  4.末按二人互負債務，而其給付種類相同，並均屆清償期者，
    各得以其債務，與他方之債務，互為抵銷，民法第334條第1
    項本文定有明文。查被告固抗辯原告尚未給付系爭契約之尾
    款30萬元，而主張以該30萬元與原告得請求之懲罰性違約金
    180萬元為抵銷云云；惟依系爭契約第5條第2項之約定，被
    告應於系爭交友節目最後一集播出當日開立相同金額即30萬
    元之發票向原告請款，原告始應於收到發票後5個工作日內
    ，以開立支票或銀行轉帳方式支付30萬元予被告（見本院卷
    一第12頁），是本件被告既未得舉證業已在香港地區與大陸
    地區播畢系爭交友節目，依前開系爭契約之約定，其自無從
    向原告請求給付30萬元之尾款。準此，因原告未負有給付尾
    款30萬元予被告之義務，原告依系爭契約第8條第2項主張者
    ，又屬無論有無損害皆得請求之懲罰性違約金，縱原告未支
    付尾款30萬元予被告，並無礙於被告應給付前開懲罰性違約
    金180萬元之認定，故被告據此主張抵銷，為無理由。
六、綜上所述，被告既未於96年12月26日起至97年4 月30日止之
    期間內，分別在臺灣地區、香港地區與大陸地區播畢系爭交
    友節目，又未就大陸有何政策搖擺、百般刁難等不可歸責於
    己之事由善盡舉證責任，被告自係因可歸責於己之事由，而
    違反系爭契約第2 條之約定。基此，本院審酌原告因被告業
    已部分履行系爭契約義務所帶來之廣告效益、原告已全數履
    行為系爭交友節目廣告行銷之義務、被告因與原告合作而節
    省之廣告成本與獲得之收視效益、原告因被告未於期限內在
    香港地區與大陸地區播畢系爭交友節目喪失之廣告收益等節
    ，認原告得依系爭契約第8條第2項後段之約定，請求被告給
    付之懲罰性違約金以180 萬元為當；且因被告未在期限內於
    香港及大陸地區播畢系爭交友節目，即不得依系爭契約第 5
    條第2 項之約定，以原告尚應給付尾款30萬元為由與之主張
    抵銷。從而，原告依系爭契約第8條第2項之約定，請求被告
    給付原告180萬元，及自支付命令送達之翌日即97年11月7日
    （見本院97年度促字第32661 號卷原告97年10月30日民事支
    付命令聲請狀、送達證書所載送達日期為97年11月6 日）起
    至清償日止，按週年利率百分之5 計算之利息，洵屬有據，
    應予准許。逾此違約金範圍之請求，暨請求自97年11月3 日
    起至同年月6日止之利息部份，洵屬無據，應予駁回。
七、本件原告勝訴部份，兩造分別陳明願供擔保請准宣告假執行
    或免為假執行，核無不合，爰分別酌定相當之擔保金額，予
    以准許。至原告敗訴部分，其假執行之聲請即失所附麗，應
    予駁回。
八、本件事證已臻明確，兩造其餘攻擊防禦方法與判決之結果不
    生影響，爰不另贅論，併此敘明。
九、據上論結，本件原告之訴為一部有理由，一部無理由，依民
    事訴訟法第79條、第390條第2項、第392條第2項，判決如主
    文。
中    華    民    國    100    年    4    月    20    日
                  民事第二庭  審判長法  官  張松鈞
                                    法  官  黃呈熹
                                    法  官  羅郁婷
以上正本係照原本作成。
如對本判決上訴，須於判決送達後20日內向本院提出上訴狀。如
委任律師提起上訴者，應一併繳納上訴審裁判費。
中    華    民    國   100    年    4     月    20    日
                                    書記官  楊婷雅